【裁判字號】    88,易,1823
【裁判日期】    890726
【裁判案由】    詐欺
【裁判全文】
臺灣臺北地方法院刑事判決                        八十八年度易字第一八二三號
    公  訴  人  臺灣臺北地方法院檢察署檢察官
    被      告  乙○○
    選任辯護人  蔡宏修
                林螢秀
右列被告因詐欺等案件，經檢察官提起公訴（八十八年度偵字第三０八二號），本院
判決如左：
    主  文
乙○○無罪。
    理  由
一、公訴意旨略以：乙○○於民國八十三年十一月間，自任會首，召集民間互助會，
    會期自八十三年十一月五日至八十五年六月五日止，連同會首共二十人，每會新
    台幣（下同）五萬元，詎乙○○竟意圖為自己不法之所有，於八十四年八月間，
    假冒會員丙○○之名義參與投標，致生損害於丙○○及其他活會會員，並使活會
    會員陷於錯誤，以為係丙○○得標，而付出會金，因認被告涉有詐欺、偽造文書
    罪嫌云云。
二、按犯罪事實應依證據認定之，無證據不得推定其犯罪事實。又不能證明被告犯罪
    者，應諭知無罪之判決，刑事訴訟法第一百五十四條、第三百零一條第一項分別
    定有明文。又刑事訴訟上證明之資料，無論其為直接證據或間接證據，均須達於
    通常一般之人均不致於有所懷疑，而得確信其為真實之程度，始得據為有罪之認
    定，若其關於被告是否犯罪之證明未能達此程度，而有合理性懷疑之存在，致使
    無從形成有罪之確信，根據「罪證有疑，利於被告」之證據法則，即不得遽為不
    利被告之認定（最高法院七十六年度台上字第四九八六號判例意旨參照），其以
    情況證據（即間接證據）斷罪時，尤須基於該證據在直接關係上所可證明之他項
    情況事實，本乎推理作用足以確證被告有罪，方為合法，不得徒憑主觀上之推想
    ，將一般經驗上有利被告之其他合理情況逕予排除，此觀諸最高法院三十二年度
    上字第六七號判例意旨亦甚明確。
三、本件公訴人認被告涉有右揭犯行，無非係以上開事實經告訴人丙○○之指述，及
    被告於台灣板橋地方法院八十六年度易緝字第一九０號審理時供稱標會未經丙○○同意，及證人甲○○於偵訊之證詞、卷附之互助會、收據、匯款單等可資佐證
    為論據。
四、訊據被告固坦承於右述時、地召集互助會，並以告訴人名義得標之情，復有卷附
    互助會、收據、匯款單等在卷足徵，然堅決否認有何詐欺犯行，辯稱：丙○○因
    被告介紹而購買林口店面，其後因丙○○欲出售該店面，被告表示願意承購，乃
    前往國泰醫院內湖分院得丙○○之口頭同意以其名義得標，以充作買賣價款，並
    約明丙○○仍續繳會款，差額由被告補足，末會時再返還丙○○等語。經查，告
    訴人丙○○於台灣板橋地方法院八十六年易緝字第一九０號審理時陳稱：「在林
    口是買地下室一樓，準備做生意，後來我付不出錢來，請被告把房子賣掉，確實
    時間我記不得，但是這是在八十四年十月之前的事」，「被告如何處理我不清楚
    ，但被告有把賣款給我，而且比過去我付的買價還要高，我有賺了好幾萬，被告
    表示房子賣掉了，至於賣給誰我不清楚」（參該案卷八十六年七月十七日訊問筆
    錄），由此堪認被告於八十四年十月前協助告訴人丙○○處理房屋買賣，並業已
    將買賣價金交付與告訴人乙節屬實；又查，被告於八十四年八、九月間資金陷於
    短缺，因其簽發與趙少威之支票退票而以詐欺涉訟（嗣經無罪判決確定），參以
    被告確曾於八十四年八、九月間前往國泰醫院內湖分院探視丙○○，有併同前往
    （未上樓）之證人趙少威之證詞可參（參本院八十八年十二月七日訊問筆錄），
    據此，被告既已於八十四年八、九月間財力陷於困境，仍協助告訴人處理房屋買
    賣並速籌得價金交付告訴人，倘未得告訴人承諾以其名義得標充作買賣價金，實
    無須如此作為，被告所辯非無可能；又證人甲○○證稱：「每月向他（丙○○）
    收會款」，「乙○○說丙○○借給他標，我負責收款．．．八十七年七月為止，
    我即沒向他收，乙○○八月份說他向丙○○借名字標會，後來十一月時丙○○告
    訴我說他沒借乙○○標會」（參本院八十八年八月二十五日訊問筆錄），核諸告
    訴人生於二十一年一月十五日，當時屆六十三高齡，復因病就醫，是否於斯時確
    於醫院口頭同意授權標會乙節，未必憶及，參以告訴人業已被告和解，並陳明本
    案乃民事糾紛，純屬誤會，不欲告訴，有撤銷申請書、和解書在卷可稽，是公訴
    人所認被告冒標詐領會款之犯行，尚不能證明。至上開台灣板橋地方法院案卷八
    十六年六月十七日訊問筆錄固載：「（問：標會有經丙○○同意？）沒有」，惟
    被告堅決否認曾為此供述，並稱依伊個性，定將事件來龍去脈交代清楚，從未簡
    答「有」或是「沒有」，另參以嗣後該案審理時數度詢及同一問題，被告答辯之
    筆錄均載在事前業經丙○○同意，絕非冒標等語（參該案卷八十六年七月二十四
    日、八十七年十月十三日訊問筆錄），是筆錄先後所載並非一致，被告遂聲請本
    院調閱該次錄音帶核對，惟經詢該錄音帶業已銷燬，不復存在，有公務電話記錄
    可參，是以無從證實該次筆錄之真實性。又證人甲○○固曾於偵訊時稱：「我替
    他跑銀行、聽電話」，「乙○○告訴我告訴人已標走，每個月何人標的我都會登
    記在會單上，可是告訴人告訴我他並沒有標」等語（參八十五年度偵字第一八一
    六九號偵查卷），參諸證人甲○○於本院之上開證述，足見其於偵訊中之證詞僅
    得悉被告曾告稱八十四年八月得標者係告訴人，惟此與被告究有無事前得告訴人
    授權標會之事實，無認定之必然關連。綜上，本案被告是否冒告訴人之名義標會
    乙節，殊不得以告訴人於告訴之初利害相對之單方指述，遽認被告確無得告訴人
    口頭之承諾而擅予冒標，復查無其他積極證據足資認定被告有公訴人所指犯行，
    其犯罪自屬不能證明，揆諸首揭說明，依法應諭知無罪之判決，以示慎審。
五、本件係無罪判決，移送併辦部分（八十八年度偵字第一六二一三號）與本案無實
    質上或裁判上一罪之關係，應予檢還，附此敘明。
據上論斷，應依刑事訴訟法第三百零一條第一項，判決如主文。
中    華    民    國      八十九      年      七      月      二十六    日
                                      臺灣臺北地方法院刑一庭
                                          法  官  李莉苓
右正本證明與原本無異。
如不服本判決，應於判決送達後十日內，向本院提出上訴狀。
                                          書記官  林慧君
中    華    民    國      八十九      年      七      月      三十一    日


司法院資訊處製作；財團法人民間司法改革基金會備份。
